臺灣高雄地方法院刑事判決　　　　　　 99年度易緝字第171號
公　訴　人　臺灣高雄地方法院檢察署檢察官
被　　　告　塗宗欽
上列被告因詐欺案件，經檢察官提起公訴（87年度偵緝字第1454
號）及移送併辦（87年度偵字第18573 號、88年度偵字第606 號
），本院判決如下：
    主  文
本件免訴。
    理  由
一、公訴及移送併辦意旨略以：被告塗宗欽明知其因賭博虧損甚
    鉅，陷於經濟困境，已無資力清償借款和互助會款，竟仍意
    圖為自己不法之所有，並基於詐欺之概括犯意，連續於：
  (一)於民國86年9 月間，向告訴人黃戴秀英、蔡戴秀琴佯稱：其
    急需借款週轉以作為承包工程保證金及應付成衣工廠大筆訂
    單，而其即將高升主任，2 個月後定能如數清償等語，並簽
    發到期日為86年10月5 日至86年12月5 日之本票5 紙作為擔
    保，使告訴人黃戴秀英、蔡戴秀琴因而陷於錯誤，各交付新
    臺幣（下同）150 萬元之現金予被告，詎被告屆期未依約清
    償借款，且避不見面，告訴人黃戴秀英、蔡戴秀琴始知受騙
    。
  (二)以自己名義參加以告訴人李欽煌為會首，會期自86年3 月1
    日起至88年3 月1 日止，共25會，每月1 日開標，會款2 萬
    元，底標1,500 元，以上標式計息之互助會，共加入2 會。
    詎被告於86年6 月、86年8 月間，分別以3,800 元、3,500
    元得標後，旋於同年12月逃匿無蹤，而未再支付任何會款，
    共詐得約85萬元。
  (三)以自己名義參加以告訴人魏秀妹為會首，會期自86年5 月1
    日起至88年2 月28日止，共22會，每月發薪日開標，會款1
    萬元，底標1,000 元，以上標式計息之互助會，共加入2 會
    。詎被告於86年6 月、86年11月間，分別以2,000 元、2,60
    0 元得標後，旋於同年12月逃匿無蹤，而未再支付任何會款
    。
  (四)自任會首召集互助會，會期自86年10月5 日起至88年5 月5
    日止，共20會，會款2 萬元，底標1,700 元，以上標式計息
    ，邀集告訴人鄭祈順、劉紹香等17人參加。詎被告於86年11
    月，先以許正杰之名義標得第二期會款花用，復告訴人鄭祈
    順於86年12月間以5,100 元得標時，被告未支付告訴人鄭祈
    順標金即逃匿無蹤，共計詐得告訴人鄭祈順上開得標會期之
    標金，及告訴人劉紹香已繳納之會款6 萬元。
  (五)於86年5 、6 月間，先陸續向告訴人鄭祈順借款共130 萬元
    。嗣被告明知蔡玉葉為發票人，面額分別為50萬元、30萬元
    、50萬元，到期日分別為86年12月6 日、同年11月10日、87
    年1 月20日之支票3 張未能兌現，卻仍給付上開3 張支票予
    告訴人鄭祈順，以償還前揭借款，告訴人鄭祈順終因上開3
    張支票不能兌現而未獲清償。
  (六)以自己和戴昭蓉之名義參加以王吳再英為會首，每月2 日、
    17日開標，會款2 萬元之互助會，並於86年8 月2 日、86年
    12月17日得標；又以自己和戴昭蓉各二名義（即共4 名義）
    加入以王吳再英為會首，每月5 日、20日開標，會款1 萬元
    之互助會，並自86年10月5 日起至86年11月20日止，連續得
    標4 次。有鑒於被告前揭互助會名義皆已死會，王吳再英遂
    要求被告擔保往後死會會款之支付，被告因而於86年12月中
    旬交付由鄞彩艮簽發，同年月26日到期，面額90萬元，且經
    被告背書之支票1 張，以代付日後各期死會會款。復王吳再
    英又將上開支票轉交給告訴人劉紹香，以支付告訴人劉紹香
    得標之標金，詎上開支票到期未能兌現，然被告和鄞彩艮皆
    已逃逸不知去向。
  (七)因認被告塗宗欽涉有刑法第339 條第1 項之詐欺取財罪嫌等
    語。
二、按案件時效已完成者，應諭知免訴之判決，並得不經言詞辯
    論為之，刑事訴訟法第302 條第2 款、第307 條定有明文。
    又行為後法律有變更者，適用行為時之法律，但行為後之法
    律有利於行為人者，適用最有利於行為人之法律，為95年7
    月1 日修正施行之刑法第2 條第1 項所明定。查修正後刑法
    第80條第1 項，及修正前刑法第80條第1 項關於追訴權時效
    期間之規定不同，修正後刑法所定時效期間較長，亦即行為
    人被追訴之期限較久，自屬對行為人不利，比較結果係以修
    正前刑法第80條較有利於行為人，本件關於追效權時效，自
    應適用修正前刑法第80條之規定。故關於追訴權時效之停止
    進行，及其期間、計算，亦應一體適用修正前刑法第83條之
    規定。
三、公訴及移送併辦意旨認被告基於詐欺之概括犯意，而連續為
    上開犯行，依修正前刑法第80條第2 項規定，其追訴權時效
    應自其行為終了之日起算。經查：被告多次詐欺犯行，其最
    後一次詐欺行為係前揭犯罪事實(六)於86年12月17日詐得王吳
    再英該期標金之事實，故被告連續詐欺之行為終了日應為86
    年12月17日，而應自該時起算追訴權時效。
四、查本件被告被訴於86年12月17日涉犯刑法第339 條第1 項之
    詐欺取財罪，該罪之最高法定刑為有期徒刑5 年，其追訴權
    時效期間，依修正前刑法第80條第1 項第2 款之規定為10年
    。本件經公訴人於87年8 月11日開始偵查，於87年12月31日
    提起公訴，於88年2 月9 日繫屬本院，嗣因被告逃匿，經本
    院於88年4 月21日發佈通緝，致審判程序不能繼續，有本院
    刑事卷宗、偵查卷宗及通緝書可稽。又依司法院大法官會議
    第138 號解釋、最高法院82年第10次刑事庭會議決議及司法
    院（82）廳刑一字第17362 號函示刑事庭座談會意見，自本
    件開始偵查日起至起訴之日止、自起訴繫屬法院至通緝之前
    一日止，追訴權既無不行使之情形，自不生時效進行之問題
    ，加計此項期間7 月1 日【計算式：（88年4 月21日－87年
    8 月11日）－（88年2 月9 日－87年12月31日）＝（8 月10
    日）－（1 月9 日）＝7 月1 日】，及依修正前刑法第83條
    第3 項之規定，加計其因通緝致時效停止進行之期間2 年6
    月後，自被告犯罪行為之日（即86年12月17日）起算，本案
    之追訴權時效，已於100 年1 月18日完成（86年12月17日＋
    10年＋2 年6 月＋7 月1 日），揆諸前揭說明，爰不經言詞
    辯論，逕為諭知免訴之判決。
五、按刑事訴訟法第303 條第5 款所謂之被告死亡，專指事實上
    死亡而言，並不包括宣告死亡之情形在內（最高法院74年台
    非字第224 號判例參照）。本件被告因遭遇九二一大地震之
    特別災難而失蹤，並於九二一大地震後滿1 年即89年9 月21
    日宣告死亡，有本院90年度亡字第15號民事判決、個人基本
    資料查詢結果在卷可查，惟依上開說明，本件仍依追訴權時
    效完成為免訴之判決，附此敘明。
六、退併辦部分：臺灣高雄地方法院檢察署檢察官認該署87年度
    偵字第18573 號、88年度偵字第606 號案件，與本案有連續
    犯之裁判上一罪關係，聲請併案審理，惟本案既已諭知免訴
    判決，上開併案部分，本院無從予以審理，應退由檢察官另
    為適當之處理，附此敘明。
七、據上論斷，應依刑事訴訟法第302 條第2 款、第307 條，判
    決如主文。
中    華    民    國   100    年    1     月    28    日
                  刑事第十五庭  審判長法  官    莊珮君
                                      法  官    吳佳樺
                                      法  官    王俊彥
如不服本判決應於收受判決後10日內向本院提出上訴書狀，並應
敘述具體理由。其未敘述上訴理由者，應於上訴期間屆滿後20日
內向本院補提理由書(均須按他造當事人之人數附繕本)「切勿逕
送上級法院」。
以上正本證明與原本無異。
中    華    民    國   100    年    1     月    28    日
                                      書記官    黃園芳